【裁判字號】    98,重訴,194
【裁判日期】    990222
【裁判案由】    確認債權不存在等
【裁判全文】
臺灣士林地方法院民事判決             98年度重訴字第194號
原      告  馥記山莊有限公司
法定代理人  乙○○
訴訟代理人  黃子素律師
            張佳瑜律師
被      告  甲○○
訴訟代理人  張沐芝律師
            侯水深律師
複  代理人  林忠儀律師
上列當事人間請求確認債權不存在等事件，本院於民國99年2 月
8 日言詞辯論終結，判決如下：
    主      文
原告之訴駁回。
訴訟費用由原告負擔。
    事實及理由
壹、程序部分
一、查原告馥記山莊有限公司之法定代理人原為傅榮棋，嗣於本
    訴訟審理期間變更為乙○○，有經濟部函及所附有限公司變
    更登記表影本各1 件在卷可稽（本院卷第107-112 頁），茲
    據其具狀聲明承受訴訟，經核尚無不合，自應准許。
二、按訴狀送達後，原告不得將原訴變更或追加他訴，但因情事
    變更而以他項聲明代最初之聲明者，不在此限，民事訴訟法
    第255 條第1 項第4 款定有明文。查本件原告起訴時，其訴
    之聲明為：「(一)確認被告對於馥記建設開發股份有限公司（
    下稱馥記建設）之債權本金新臺幣（下同）16,844,000元及
    其利息、違約金債權不存在。(二)鈞院97年度執字第18233 號
    強制執行事件所為之強制執行程序應予撤銷。」；嗣變更為
    ：「(一)確認被告對於馥記建設之債權本金16,844,000元，及
    自民國89年11月1 日起以年息9.5%計算之遲延利息債權，及
    自89年12月1 日起至90年5 月31日止按年息0.95% 計算、自
    90 年6月1 日起至清償日止按年息1.9%計算之違約金債權均
    不存在。(二)鈞院98年度司執字第33051 號強制執行事件所為
    之強制執行程序應予撤銷。」（本院卷第130 頁），經核其
    變更後訴之聲明第1 項僅係就利息及違約金之計算方式加以
    表明，訴之聲明第2 項則係因原強制執行事件業已視為撤回
    ，被告復另行提起強制執行之聲請，以致案號有所變更，應
    符合因情事變更而以他項聲明代最初聲明之情形，揆諸前揭
    法條規定，原告所為訴之變更，自可准許，併先敘明。
貳、實體部分
一、原告起訴主張：緣坐落臺北縣汐止市○○段街后小段720-2
    、720-105 、801-12、801-16、812-6 等地號土地（下稱系
    爭不動產）原為訴外人李光銘所有，又訴外人馥記建設為開
    發位於臺北縣汐止市○○路之「馥記山莊」建案，遂於83年
    間向訴外人亞洲信託投資股份有限公司（下稱亞洲信託）借
    款3 億元，並以系爭不動產在內之數筆不動產，設定3 億6
    千萬元之最高限額抵押權予亞洲信託，嗣因債務部分清償，
    最高限額乃變更為3,430 萬元，原告則係於84年間取得系爭
    不動產之所有權。又被告雖以亞洲信託業於93年間將其對馥
    記建設之債權16,844,000元及其利息、違約金暨擔保物權等
    從屬權利讓與訴外人陳明翰，陳明翰復於95年間將上開債權
    及擔保物權等從屬權利讓與被告，而向鈞院聲請拍賣系爭不
    動產，並經鈞院以98年度司執字第33051 號強制執行事件受
    理在案，惟查，訴外人馥記建設曾表示業已開立面額370 萬
    元之支票8 紙予亞洲信託，以資清償借款，則亞洲信託自無
    任何債權可轉讓予陳明翰，陳明翰亦無債權可轉讓予被告；
    另被告受讓債權時之抵押權原有105 筆，嗣經塗銷其中之26
    筆，迄今僅剩79筆，可見被告應有獲償，始願塗銷部分抵押
    權；且被告所主張之利息及違約金均屬過高，原告亦得依民
    法第227 條之2 （其書狀所載民法第227 條應為誤載）、第
    252 條等規定請求鈞院酌減，是以，被告主張其對馥記建設
    現仍有本金債權16,844,000元及利息、違約金等債權存在，
    顯不足採。為此，爰提起本件訴訟，請求確認被告對馥記建
    設本金債權16,844,000元及其利息、違約金等債權均不存在
    ，另訴請撤銷鈞院98年度司執字第33051 號強制執行事件所
    為之強制執行程序等語。並聲明：(一)確認被告對於馥記建設
    之債權本金16,844,000元，及自民國89年11月1 日起以年息
    9.5%計算之遲延利息債權，及自89年12月1 日起至90年5 月
    31日止按年息0.95% 計算、自90年6 月1 日起至清償日止按
    年息1.9%計算之違約金債權均不存在。(二)鈞院98年度司執字
    第33051 號強制執行事件所為之強制執行程序應予撤銷。
二、被告則以：(一)原告就其主張訴外人馥記建設業已向亞洲信託
    清償全部借款之事實，並未提出任何證據，自無足採信。又
    被告之所以塗銷其中26筆抵押權，乃因該等土地之實際交易
    價值遠低於公告現值，被告僅為第2 順位之抵押權人，且第
    1 順位抵押權人之債權金額高達2 千多萬元，被告實無受償
    之可能，故僅能同意塗銷，並非獲有任何清償，原告主張被
    告有受償情事，應負舉證之責。(二)本件利息及違約金之約定
    並無過高情事，原告請求酌減並無理由等語，資為抗辯。並
    聲明：原告之訴駁回。
三、兩造不爭執之事實：
  (一)系爭不動產原為訴外人李光銘所有，又訴外人馥記建設為開
    發位於臺北縣汐止市○○路之「馥記山莊」建案，於83年間
    向訴外人亞洲信託借款3 億元，並以系爭不動產在內之數筆
    不動產，設定3 億6 千萬元之最高限額抵押權予亞洲信託，
    嗣因債務部分清償，最高限額乃變更為3430萬元。又原告於
    84年間取得系爭不動產之所有權。
  (二)亞洲信託於93年間將其對馥記建設之債權16,844,000元及其
    利息、違約金，暨擔保物權等從屬權利讓與訴外人陳明翰，
    陳明翰復於95年間將上開債權及擔保物權等從屬權利讓與被
    告，被告乃向本院聲請拍賣系爭不動產，經本院以98年度司
    執字第33051 號強制執行事件受理在案。
  (三)被告受讓之抵押權原有105 筆，嗣塗銷其中26筆，僅剩79筆
    。
四、本件經依民事訴訟法第271 條之1 準用同法第270 條之1第1
    項第3 款規定，整理並協議簡化爭點後，兩造同意協議簡化
    後之爭點為（本院卷第128 頁背面、第149 頁背面）：
  (一)被告對馥記建設之借款債權，是否業已受償？
  (二)本件原告請求酌減違約金及遲延利息，有無理由？
五、本院得心證之理由：
  (一)被告對馥記建設之借款債權，是否業已受償？
    原告主張被告對馥記建設之借款債權業已受償，無非以馥記
    建設為清償借款，曾開立8 紙支票予亞洲信託，且被告業已
    塗銷共同擔保上開借款債權之其中26筆抵押權，顯見應有受
    償之事實等語，為其論據。然查：訴外人渣打國際商業銀行
    股份有限公司（下稱渣打銀行）業經主管機關核准，自97年
    12月27日起，概括承受亞洲信託保留資產及保留負債外之資
    產負債及營業（本院卷第114 頁），而經本院向渣打銀行函
    詢原告所稱8 紙支票之兌現情形，業據該行以99年2 月6 日
    渣打商銀東台北字第09900006號函覆稱馥記建設所開立之8
    紙支票均未兌現，此有該函文附卷可憑（本院卷第150 頁）
    ，則原告主張馥記建設業以支票清償所有借款乙節，自無法
    採信。另被告雖不否認有塗銷26筆抵押權之事實，惟塗銷抵
    押權之原因甚多，尚不能一概推論必係因受清償而塗銷，況
    上開26筆抵押權均為第二順位抵押權，且第一順位抵押權之
    擔保債權金額高達數千萬元，此亦據被告陳述明確，且為原
    告所不否認，則被告所稱係因上開26筆土地之價值不高，復
    設有高額之第一順位抵押權，經評估其第二順位抵押權並無
    受償之可能，始同意配合塗銷等語，亦尚稱合理；至原告所
    提出之協議書、土地買賣所有權移轉契約書、收據等影本（
    本院卷第94-98 頁），經核其契約當事人均非被告，顯不足
    以證明被告有因此受償之情事，此外，原告復未能提出其他
    證據證明被告對馥記建設之前述債權有受清償之事實，則其
    主張被告對馥記建設之債權業因清償完畢而不存在云云，自
    無可採。
  (二)本件原告請求酌減違約金及遲延利息，有無理由？
  1.按契約成立後，情事變更，非當時所得預料，而依其原有效
    果顯失公平者，當事人得聲請法院增、減其給付或變更其他
    原有之效果，民法第227 條之2 第1 項固定有明文。然原告
    並非系爭消費借貸契約之當事人，則其援引上開規定，請求
    酌減有關利息部分之給付，即無可取。
  2.又按，約定之違約金額過高者，法院得減至相當之數額，雖
    亦為民法第252 條所明定。然契約當事人約定之違約金是否
    過高，仍應依一般客觀事實、社會經濟狀況及當事人所受損
    害情形等，作為衡量之標準。查本件違約金之計算方式為逾
    期6 個月以內部分，按約定利息即年息9.5%之1 成即0.95%
    計算，逾期超過6 個月部分，則按約定利息即年息9.5%之2
    成即1.9%計算，此為兩造所不爭執，經核上開計算方式乃目
    前金融機構針對違約金所普遍採行之約定內容，且以年息0.
    95 %或1.9%計算違約金，依當今社會經濟狀況，並考量債權
    人因遲延受償所可能受到之積極及消極損害，亦難認為有過
    高之情事，是原告主張前開違約金計算方式不當，應予酌減
    云云，亦非可採。
六、綜上所述，原告既未能證明被告對馥記建設之債權業因清償
    或應予酌減而消滅，其訴請確認被告對馥記建設之債權本金
    16,844,000元，及自89年11月1 日起以年息9.5%計算之遲延
    利息債權，及自89年12月1 日起至90年5 月31日止按年息0.
    95% 計算、自90年6 月1 日起至清償日止按年息1.9%計算之
    違約金債權均不存在，並請求撤銷本院98年度司執字第3305
    1 號強制執行事件所為之強制執行程序，自均無理由，應予
    駁回。
七、據上論結，原告之訴為無理由，依民事訴訟法第78條，判決
    如主文。
中    華    民    國    99    年    2     月    22    日
                  民事第二庭  法  官  馬傲霜
以上正本證明與原本無異。
如對本判決上訴，應於判決送達後20日內向本院提出上訴狀。
中    華    民    國    99    年    2     月    23    日
                              書記官  張方俞

司法院資訊處製作；財團法人民間司法改革基金會備份。
